【裁判字號】    97,上易,69
【裁判日期】    970513
【裁判案由】    分割共有物
【裁判全文】
臺灣高等法院臺南分院民事判決    97年度上易字第69號
上  訴  人  丁○○
            丙○○
            乙○○
共      同
訴訟代理人  劉德福  律師
被  上訴人  甲○○
訴訟代理人  張雯峰  律師
            奚淑芳  律師
上列當事人間分割共有物事件，上訴人對於中華民國97年1月31
日台灣嘉義地方法院96年度訴字第764號第一審判決提起上訴，
本院於97年4月29日言詞辯論終結，茲判決如下：
    主  文
上訴駁回。
第二審訴訟費用由上訴人負擔。
    事  實
甲、上訴人方面：
一、聲明：(一)原判決廢棄。(二)兩造共有坐落嘉義縣番路鄉○○段
    57-84地號、地目旱、面積為0.0056公頃，及同段57-85地號
    、地目旱、面積為0.4164公頃之土地，應合併分割如附圖乙
    方案所示。(三)第一、二審訴訟費用由兩造按附表所示之應有
    部分比例負擔。
二、陳述：除與原判決記載相同者，茲引用之外，補稱：
  (一)依卷附之都市計畫使用分區證明書所載，系爭2筆土地自民
    國（下同）71年6月23日即發布實施為仁義潭風景特定區之
    農業區，根本不可能蓋商店或住宅。
  (二)系爭2筆土地之公告現值均為每平方公尺新台幣（下同）600
    元，原審認為依附圖乙所示分割方案，上訴人所分得面臨大
    雅路之土地，與被上訴人分得未臨路之部分，經濟上價值顯
    不相當，其認事已有錯誤。
  (三)至於原審認為依附圖乙從中分成2塊東西狹長土地會造成土
    地利用價值變低、對兩造均不利云云，更嫌無據。本件如依
    最高法院91年度台上字第805號判決意旨，盡量依各共有人
    使用現狀定分割方法，則系爭2筆土地之北邊因抽籤一直以
    來均由上訴人祖父沈瑞、父親沈振龍耕種，所費心血才不會
    泡湯。
  (四)且甲方案乙土地北邊上訴人種有柿子約25棵、龍眼約15棵及
    檳榔樹等，亦不會因劃歸被上訴人所有而受損失。又無論木
    造房屋是否係被上訴人所建，被上訴人既然認為無保存必要
    ，原判決以無須拆遷為採取甲方案之理由，更屬不能成立。
三、證據：援用第一審所提證據，並提出土地使用分區證明書、
    土地登記謄本等各乙份為證。
乙、被上訴人方面：
一、聲明：(一)上訴駁回。(二)第二審訴訟費用由上訴人負擔。
二、陳述：除與原判決記載相同者，茲引用之外，補稱：
  (一)上訴人雖主張兩造間就系爭土地存有分管契約，自應按使用
    現狀分割、維持現狀云云。然查，依最高法院85年台上字第
    53號、93年度台上字第1797號判決意旨，系爭土地之分管契
    約已因被上訴人提起本訴而當然終止，且該分管契約亦無拘
    束法院之效力，法院自得按共有物之性質、經濟效用及全體
    共有人之利益等，本於裁量權而為公平合理之分配。
  (二)系爭土地，被上訴人主張分割為如附圖方案甲所示：將土地
    主要分成東、西兩部分及Ａ部分之既成道路，東半邊甲部分
    面積0.2069公頃，分歸上訴人3人共有取得；西半邊乙部分
    面積0.2069公頃分歸被上訴人取得，Ａ部分面積0.0082公頃
    則為兩造共有。原審已審酌系爭土地位於仁義潭水庫附近，
    鄰近大嘉義都會地區，未來發展休閒渡假及高級住宅區潛力
    十足。依被上訴人所提之方案甲分割，兩造分得之土地均面
    臨嘉義縣主要縣道大雅路，出入方便，其臨路面積均大，土
    地經濟價值相當，被上訴人所建造之木造房屋亦坐落在其所
    分得之土地上，無須拆遷。且此一方案所分割之兩筆土地，
    均呈四方形工整之狀態，利用較為方便，對於兩造甚為公平
    ，並兼顧上訴人希望分得較大面臨大雅路面積之要求。
  (三)反觀上訴人所提之附圖乙分割方案，則將所有面臨大雅路之
    土地均劃由上訴人分得，被上訴人所分得之土地則均未面臨
    道路，兩筆土地之經濟上價值顯不相當。雖上訴人於原審表
    明願依原審鑑定報告之差價補償被上訴人，然該方案僅留有
    1條約3公尺寬之土地供作聯絡道路，會使分得裡面土地之人
    ，出入甚不便利。且系爭2筆土地本來即為東西走向之狹長
    土地，該方案再將土地從中分成兩塊東西狹長之土地，會造
    成兩塊土地部分南北縱深僅有10餘公尺，使得土地利用價值
    變低，對兩造均不利。
  (四)再者，目前系爭土地上均僅種椰子、檳榔、龍眼等果樹，亦
    無特別之經濟或使用現狀考量，而須將面臨馬路之土地全部
    分由上訴人取得，故上訴人僅以分管之理由主張應依其所提
    之分割方案實難令人信服。
三、證據：援用第一審所提證據。
    理  由
一、被上訴人起訴主張：系爭坐落嘉義縣番路鄉○○段57-84地
    號、旱，面積0.0056公頃及同段57-85地號、旱、面積0.416
    4公頃土地（下稱系爭土地），係兩造共有，兩造應有部分
    各二分之一，並由各共有人占有使用中（有分管）。系爭土
    地並無使用目的不能分割或契約訂有不分割之期限，因無法
    達成協議分割，為此訴請判決合併分割等語。（原審判決系
    爭2筆土地按附圖甲方案分割）
二、上訴人則以：依卷附之都市計畫使用分區證明書所載，系爭
    2筆土地自71年6月23日即發布實施為仁義潭風景特定區之農
    業區，根本不可能蓋商店或住宅。系爭2筆土地之公告現值
    均為每平方公尺600元，原審認為依附圖乙所示分割方案，
    上訴人所分得面臨大雅路之土地，與被上訴人分得未臨路之
    部分，經濟上價值顯不相當，其認事已有錯誤。至於原審認
    為依附圖乙從中分成2塊東西狹長土地會造成土地利用價值
    變低、對兩造均不利云云，更嫌無據。本件如依最高法院91
    年度台上字第805號判決意旨，盡量依各共有人使用現狀定
    分割方法，則系爭2筆土地之北邊因抽籤一直以來均由上訴
    人祖父沈瑞、父親沈振龍耕種，所費心血才不會泡湯。且甲
    方案之編號乙部分土地北邊上訴人種有柿子約25棵、龍眼約
    15棵及檳榔樹等，亦不會因劃歸被上訴人所有而受損失。又
    無論木造房屋是否係被上訴人所建，被上訴人既然認為無保
    存必要，原判決以無須拆遷為採取甲方案之理由，更屬不能
    成立云云，資為抗辯。
三、被上訴人主張：系爭坐落嘉義縣番路鄉○○段57-84、57-85
    地號等2筆土地係兩造所共有，系爭土地之共有人及應有部
    分均相同，兩造間就系爭土地並無不分割之特約，復無因物
    之使用目的不能分割之情形之事實，此有土地登記謄本2份
    附卷可稽，兩造並於原審表示同意系爭2筆土地合併分割（
    原審卷第125頁、本院卷第12頁至第15頁），被上訴人上開
    事實之主張，堪信真正。
四、按「每宗耕地分割後每人所有面積未達0.25公頃者，不得分
    割。但有下列情形之一者，不在此限：一、…同一所有權人
    之二宗以上毗鄰耕地，土地宗數未增加者，得為分割合併。
    」、「各共有人，得隨時請求分割共有物。但因物之使用目
    的不能分割或契約訂有不分割之期限者，不在此限。」、「
    共有物之分割，依共有人協議之方法行之。分割之方法，不
    能協議決定者，法院得因任何共有人之聲請，命為左列之分
    配：一、以原物分配於各共有人。二、變賣共有物，以價金
    分配於各共有人。以原物為分配時，如共有人中，有不能按
    其應有部分受分配者，得以金錢補償之。」，農業發展條例
    第16條第1項第1款、民法第823條第1項、第824條分別定有
    明文。查系爭土地地目為「旱」，屬於耕地，兩造對於系爭
    共有土地並無不分割之特約，亦無因物之使用目的不能分割
    之情形，因兩造對於分割方法無法達成協議，被上訴人依兩
    造之合意訴請判決合併分割，核無不合。
五、茲查系爭2筆土地地目均為「旱」，為東西向之狹長土地，
    主要聯外道路鄰20米159甲縣道，系爭2筆土地位於江西村內
    ，北邊鄰接大雅路，西邊鄰接江西村活動中心，南邊即他人
    之土地，東邊有設置1條約3公尺寬地役權之道路供同段52之
    1地號土地通行。系爭土地中有一明顯界限，地上種植檳榔
    樹，底下有石堆之石岸，北邊目前是上訴人使用，南邊由被
    上訴人使用。南邊上有竹木造矮房，係被上訴人所有，土地
    東邊有1米半寬之既成道路。地上目前北邊種有：龍眼、柿
    子、檳榔；南邊是椰子、檳榔、龍眼，系爭土地鄰近仁義潭
    ，系爭土地與面臨之縣道大雅路落差約3公尺各情，業據原
    審法院會同嘉義縣竹崎地政事務所地政人員現場勘驗屬實，
    並製有勘驗筆錄及複丈成果圖（原審卷第40頁至第42頁、第
    47頁、第48頁）及現場照片15幀（8幀附於黃志豪不動產估
    價師事務所估價報告書，7幀附於本院卷）可稽，依上開資
    料所示，土地現場情況已甚明確，上訴人請求再度履勘現場
    ，核無必要。
六、上訴人主張兩造間訂有分管契約，請求按分管現狀（即乙案
    ）判決分割，以維持現狀，減少共有人所受損害云云。按「
    裁判分割共有物，屬形成判決，法院定共有物之分割方法，
    固應斟酌當事人之聲明、共有物之性質、經濟效用及全體共
    有人之利益等，而本其自由裁量權為公平合理之分配，但並
    不受當事人聲明、主張或分管約定之拘束。」、「分管契約
    ，係共有人就共有物之使用、收益或管理方法所訂定之契約
    ，而共有人請求分割共有物，應解為有終止分管契約之意思
    。是系爭土地之分管契約，已因被上訴人提起本件分割共有
    物訴訟，而當然終止。且分管契約與協議分割契約不同，前
    者以共有關係繼續存在為前提，後者以消滅共有關係為目的
    ，故裁判上分割共有土地時，並非必須完全依分管契約以為
    分割，而應斟酌土地之經濟上價值，並求各共有人分得土地
    之價值相當，利於使用。」，分別有最高法院85年台上字第
    53號及93年台上字第1797號判決可資參照，依此說明，共有
    物之判決分割，本院應就系爭共有物之性質、經濟效用為全
    盤斟酌，依公平原則，並按共有物之性質，斟酌分割後之效
    益、使用情形，而為適當之分配，非必以分管現況為判決分
    割之唯一依據。
七、查被上訴人主張如附圖甲所示之分割方案（即原審判決所採
    方案），上訴人則主張如附圖乙（即按土地使用現況分割）
    所示之分割方案，有關上開二分割方案之優劣，爰分別說明
    如下：
(一)、如附圖甲所示方案（嘉義縣竹崎地政事務所97年1月14日複
    丈成果圖，即被上訴人主張之分割方案），其內容係將系爭
    土地主要分成東、西兩部分及A部分之既成道路，東半邊甲
    部分面積0.2069公頃，分歸上訴人3人共有取得；西半邊乙
    部分面積0.2069公頃，分歸被上訴人取得，A部分面積0.008
    2公頃則為兩造按原應有部分繼續保持共有。
  1.優點：本分割方案，係按應有部分比例分割，地形大致呈四
    方形，整體地形完整，方便土地之利用。兩造分得之土地均
    面臨主要縣道大雅路，出入方便，土地經濟價值相當，且被
    上訴人所建造之木屋，坐落於伊分得土地之上，無需拆遷，
    減少資源浪費。
  2.缺點：上訴人主張在原分管之系爭土地北邊種植柿子約25棵
    、龍眼約15棵及檳榔樹等，因甲案劃歸被上訴人所有而受有
    損失。
(二)、如附圖乙所示方案（嘉義縣竹崎地政事務所97年1月14日複
    丈成果圖，即上訴人主張之分割方案），其內容係將土地分
    成南北兩部分及A部分之既成道路，北半部甲部分，面積0.2
    069公頃，分歸上訴人3人共同取得；南半部乙部分面積0.20
    69公頃，分歸被上訴人取得，A部分面積0.0082公頃則為兩
    造按原應有部分比例繼續保持共有。
  1.優點：按應有部分比例及原分管之位置分割，符合目前使用
    之現況，分割後兩造耕作位置並無改變，上訴人多年來改良
    及施肥的心血及支出，不會受有損失。
  2.缺點：被上訴人分得南邊土地，未面臨道路，出入不便，且
    兩造分得土地位置之經濟價值並不相當，顯失公平。兩造分
    得土地過於狹長，不利將來土地之利用。
(三)、本院審酌上情，認甲案之分割方案，分割後之地形完整，兩
    造分得土地均面臨主要縣道大雅路，土地利用價值相當，且
    將來出入方便，對兩造較為公平，顯較乙案分割方案為優，
    爰採為本案之分割方案。
八、綜上所述，兩造共有之系爭土地，並無不分割之特約，復無
    因物之使用目的不能分割之情形，被上訴人依民法第823條
    第1項、第824條第2項規定，訴請裁判分割，於法有據。原
    審審酌系爭土地之條件、臨路狀況、使用現狀、整體利用之
    效益、共有人之利益、兩造所提之分割方案之優劣及兩造之
    意願各情，判決以附圖甲方案所示之分割方案分割，經核並
    無違誤，上訴意旨指摘原判決不當，求為廢棄改判，非有理
    由，應予駁回。
九、本件事證已臻明確，兩造其餘攻擊防禦方法及證據資料，核
    與本件判決結果不生影響，不予一一論述，併予敘明。
結論：本件上訴為無理由，依民事訴訟法第四百四十九條第一項
，第七十八條、第八十五條第一項前段判決如主文。
中    華    民    國    97    年     5    月    13    日
                  民事第三庭    審判長法  官  陳光秀
                                      法  官  莊俊華
                                      法  官  曾平杉
上為正本係照原本作成。
不得上訴。
中    華    民    國    97    年     5    月    13    日
                                      書記官  葉秀珍
附表：（系爭土地坐落嘉義縣番路鄉○○段下列地號）
┌──┬─────┬─────────┬────────┐
│編號│共有人姓名│  應有部分        │  應有部分      │
│    │          │（57-84地號）     │（57-85地號）   │
├──┼─────┼─────────┼────────┤
│ 1. │甲○○    │    1/2           │  1/2           │
├──┼─────┼─────────┼────────┤
│ 2. │丁○○    │    1/6           │  1/6           │
├──┼─────┼─────────┼────────┤
│ 3. │丙○○    │    1/6           │  1/6           │
├──┼─────┼─────────┼────────┤
│ 4. │乙○○    │    1/6           │  1/6           │
└──┴─────┴─────────┴────────┘


司法院資訊處製作；財團法人民間司法改革基金會備份。
